【裁判字號】    90,交上訴,19
【裁判日期】    900213
【裁判案由】    業務過失致死
【裁判全文】
臺灣高等法院臺中分院刑事判決          民國九十年度交上訴字第一九號
    上  訴  人  臺灣南投地方法院檢察署檢察官
    被      告  乙○○
    選任辯護人  胡宗智  律師
右上訴人因被告業務過失致死案件，不服台灣台中地方法院中華民國八十九年十月三
十一日第一審判決（民國八十九年度交訴字第三一號，起訴案號：臺灣南投地方法院
檢察署民國八十九年度偵字第二二八一號），提起上訴，本院判決如左：
    主    文
上訴駁回。
    理    由
一、公訴意旨略以：被告乙○○係佳輪遊覽股份有限公司之司機，平日以駕駛遊覽車
    為業，為從事業務之人，於民國（下同）八十八年十一月二十日下午七時五十分
    許，駕駛車號ＫＫ─一八三號營業大客車，沿南投縣埔里鎮○○路（即投七十五
    線道路）由南往北方向行駛，途經同路段距中正一號橋頭二十公尺處時，其原應
    注意汽車行車速度，應依標誌規定，不得超速行駛，及汽車行駛時，駕駛人應注
    意車前狀況，並隨時採取必要之安全措施，而依當時天候、視線均良好之路況，
    並無不注意之情事，竟疏未注意，以時速約四十五至五十公里之速度超速行駛，
    適有梁志綱騎乘車號ＬＭＯ─六九Ｏ號重機車並搭載彭麗惠，沿同路段由北往南
    方向行駛，於上開路段跨越分向限制線逆向行駛，兩車因煞避不及致梁志綱之重
    機車車頭與乙○○駕駛之營業大客車左前車頭發生碰撞，致梁志綱、彭麗惠均因
    顱內出血，於送醫途中不治死亡，因認被告涉犯刑法第二百七十六條第二項之業
    務過失致人於死罪嫌等語。
二、按犯罪事實應依證據認定之，無證據不得推定其犯罪事實；不能證明被告犯罪者
    ，應諭知無罪之判決，刑事訴訟法第一百五十四條、第三百零一條第一項分別定
    有明文。而此所謂之證據，須係足以認定被告確有犯罪行為之積極證據而言，如
    未能發現相當證據或證據不足以證明犯罪，自不能僅以推測或擬制之方法，以為
    裁判之基礎，此觀最高法院二十九年上字第三一○五號、四十年台上字第八十六
    號判例自明。又過失犯罪行為之不法，不只在於結果發生之原因，而且尚在於結
    果乃基於違反注意要求或注意義務所造成者，若行為人雖違背注意義務，而發生
    構成要件該當結果，但如以幾近確定之可能性，而可確認行為人縱然符合注意義
    務之要求，保持客觀必要之注意，而構成要件該當結果仍會發生者，則此結果即
    係客觀不可避免，而無結果不法，行為人即因之不成立過失犯；又刑法上之過失
    ，其過失行為與結果間，在客觀上有相當因果關係始得成立；所謂相當因果關係
    ，係指依經驗法則，綜合行為當時所存在之一切事實，為客觀之事後審查，認為
    在一般情形下，有此環境、有此行為之同一條件，均可發生同一之結果者，則該
    條件即為發生結果之相當條件，行為與結果即有相當因果關係。反之若在一般情
    形下，有此同一條件存在，而依客觀之審查，認為不必皆發生此結果者，則該條
    件與結果並不相當，不過為偶然之事實而已，其行為與結果間即無相當因果關係
    。有最高法院七十六年台上字第一九二號判例可資參照。
三、本件公訴人認被告涉有業務過失致死罪嫌，無非係以遺留於現場之煞車痕左右各
    長為十點三公尺、十一點二公尺，參照一般公路汽車煞車距離、行車速度對照表
    ，其車速應在四十五公里至五十公里之間，且被告於發現被害人騎乘之機車時，
    猶超速行駛，致被害人跨越車道時煞避不及，按汽車行駛時，駕駛人應注意車前
    狀況，並隨時採取必要之安全措施，且行車速度，應依標誌規定，道路交通安全
    規則第九十四條第三項、第九十三條第一項定有明文，且依當時情形，並無不能
    注意之情況，乃被告竟疏未注意，以致肇事，致被害人等死亡，因認被告有超速
    及未注意車前狀況等過失；並以被害人確因本件車禍死亡，亦經檢察官督同法醫
    師相驗屬實，製有勘驗筆錄、相驗屍體證明書及驗斷書在卷可憑，而被告之過失
    與被害人死亡之結果間，具有相當因果關係，為其主要論據。訊之被告固坦承有
    於右揭時地駕車與被害人梁志綱所騎乘之重型機車發生碰撞等情不諱，但堅詞否
    認右揭業務過失犯行，辯稱：伊當時並未超速，約在五十公尺前發現被害人騎乘
    機車以八十至一百公里之時速急速駛來，並突然傾斜騎過來駛入其車道，伊有緊
    急踩煞車，並迅速向右閃避，但對方完全未踩煞車，且伊車係已經煞停後才被撞
    上，伊應無過失等語。
四、經查：
  （一）被害人梁志綱、彭麗惠確在本件車禍中因與被告之營業大客車發生碰撞，致
        顱內出血而死亡一情，業經檢察官督同法醫師相驗屬實，製有勘驗筆錄、相
        驗屍體證明書及驗斷書在卷可憑，此部分事實，自無疑義；又公訴人以遺留
        於現場之煞車痕左右前輪各長為十點三公尺、十一點二公尺，並有現場勘驗
        筆錄一份附卷足憑，而參照一般公路汽車煞車距離、行車速度對照表，判斷
        被告當時之車速應在四十五公里至五十公里間，互核與被告於偵查中所到庭
        供稱：伊當時車速約四、五十公里等語（八十八年十一月二十一日偵訊筆錄
        參見），均屬相符，雖被告於原審審理中辯稱：伊並未超速，肇事當時所繪
        製之現場圖，煞車痕僅有二公尺，並非檢察官所指之十餘公尺云云，然參諸
        上開道路交通事故調查報告表所繪製之兩條二公尺長之煞車痕，均係以被告
        所駕駛之系爭營業大客車車身後所延伸距離之測量結果，且據至現場處理之
        警員劉如凱所到庭結證陳稱：伊所繪製之現場圖中二公尺之煞車痕係指左、
        右後輪，後來檢察官至現場勘驗時所測量者，則係左、右前輪等語，惟衡諸
        常情，汽車於行進中緊急煞車之所以會造成煞車痕，係因輪胎於快速運轉中
        遭煞車系統迅速鎖死時，汽車左、右輪之輪胎因突然停止運轉而與路面嚴重
        摩擦所導致之刮傷地面痕跡，且依經驗法則判斷，汽車之前輪應係煞車時車
        輛往前傾時之重心所在，摩擦地面所產生之煞車痕跡自應會較後輪之輪胎較
        長且明顯無誤，而煞車痕長度之測量，當以汽車各個輪胎之位置為起點，方
        屬準確，則參諸上開等情綜合研判，本件車禍發生時所遺留於現場之煞車痕
        跡，應以公訴人於現場勘驗筆錄所記載之左前輪十點三公尺、右前輪十一點
        二公尺為準，較為可採，從而被告與被害人梁志綱所騎乘之機車發生碰撞時
        ，依據上述行車速度對照表判斷，被告於本件車禍發生時，其所駕駛之營業
        大客車之時速，估計應在四十五公里左右，且此業據被告於偵查中所自承，
        而依肇事地點行車速度係以時速四十公里為限制，則公訴意旨據以陳稱被告
        於車禍當時有超速之情形，應係屬實，合先敘明。
  （二）然參酌卷附南投縣警察局埔里分局警員所繪製之道路交通事故調查報告表及
        現場照片九張所示：本件肇事地點為南投縣埔里鎮投七十五線中正一號橋頭
        二十公尺處，為劃有中央分向限制線之雙向二車道，速限四十公里之路段，
        被告所駕駛之營業大客車，左前車頭保險桿部分嚴重凹損，肇事後順向右斜
        停於往埔里方向之車道上，左側前輪距中央分向線尚有一點七公尺及一公尺
        ，右側前輪則已跨越在邊線外，而靠近中正一號橋邊所設置之駁崁，而被害
        人梁志綱所騎乘之重型機車前車頭嚴重毀損，肇事後機車倒放於被告營業大
        客車之左前方保險桿處，車頭係朝往廣成里之方向逆向倒停於被告所行駛之
        車道上，且兩車車輛碎片散落物位置，均係在往埔里方向被告所行駛之車道
        內，並較為接近該車道上之邊線位置等現場跡證綜合以觀，顯然被告乃遵行
        車道往埔里方向行駛，而被害人則由對向行駛侵入來車道，二車之撞擊點係
        在往埔里方向之車道上，此據被告煞車痕行向、被告與被害人肇事後所停位
        置、及車輛碎片掉落位置，即可得判，從而本件事故發生之原因，在於被害
        人梁志綱騎乘機車未於遵行車道內行駛，而行至肇事地中央分向限制線路段
        侵入對向來車道，適有被告駕駛營業大客車亦由對向車道駛至該處，兩車因
        而發生碰撞所致，則被害人梁志綱於雙向二車道內行駛時，未在遵行車道內
        行駛，駛入對向車道撞擊來車，應為肇事因素，至為明確，且此經送台灣省
        南投縣區車輛行車事故鑑定委員會及台灣省車輛行車事故覆議鑑定委員會分
        別為鑑定及覆議結果，亦均同此認定，有上開鑑定委員會八十九年四月十八
        日投鑑字第八九Ｏ一Ｏ三號、同年八月三十一日府覆議字第八九一三二九號
        函附之鑑定意見書各一份附卷可憑，則綜上所述，被害人梁志綱於本件車禍
        中有重大過失一情，應堪以認定。
  （三）被告於車禍當時略有超速，而違反道路交通安全規則第九十三條第一項之規
        定，及被害人梁志綱因侵入對向車道撞及來車，有重大過失等情，均已如前
        述，然揆諸首揭說明，過失犯罪行為之不法，不只在於結果發生之原因，如
        已盡其保持客觀必要之注意，構成要件該當結果仍會發生者，則此結果即係
        客觀不可避免，而無結果不法，行為人即因之不成立過失犯；從而被告前揭
        超速之違規行為，並不當然構成刑法上之過失犯，尚應探討其有無避免被害
        人死亡結果發生之可能性。而依前揭道路交通事故調查報告表之現場照片觀
        之，被害人梁志綱所騎乘之重型機車係倒於被告所駕駛之營業大客車正前方
        左側保險桿處，並參諸被害人倒地之位置、被害人梁志綱於肇事翌日所取出
        之眼球液仍檢出百分之零點二一三之酒精成份（參見卷附內政部警政署刑事
        警察局八十八年十二月三日刑鑑字第一二四八九六號鑑驗通知書）、及其所
        騎乘之機車現場並無任何煞車痕跡等情綜合研判結果，被害人梁志綱應係於
        被告之上開車輛煞停後，仍直接行駛至其車道上，而撞及其車輛之保險桿，
        蓋苟被告係於行進中與被害人所騎乘之重型機車突然發生碰撞，被害人及機
        車之倒地位置斷無可能直接倒放在該車之正前方，而未為被告營業大客車之
        衝力往外撞擊彈出或遭該車所輾過，且依本件車禍肇事地點之位置觀之，被
        告之營業大客車係右斜停於邊線上，已甚為靠近中正一橋橋邊邊駁崁之處，
        有現場照片在卷可參，則被告當時自應已竭盡其力閃避被害人，而仍無法避
        免本件車禍之發生，故縱使其當時係依當地速限以四十公里之時速正常行駛
        ，以被害人所騎乘之機車均未煞車，及被告當時已將車輛煞停且已無處閃避
        等情形觀之，實亦無法避免結果之發生甚明，是公訴人指被告超速有違交通
        安全規則，固有注意義務之違反，惟即使被告當時並未超速，被害人未遵行
        車道，逆向行駛侵入來車道，亦屬猝不及防，無法避免與被害人之車相撞，
        易言之，幾近確定之可能性可認為被告縱然符合上開注意義務而駕駛，被害
        人死亡之結果，仍屬客觀不可避免，尚難以被告超速駕車為由，遽認其成立
        過失犯；且衡諸當時情況，被告實無從判斷或知悉有與對向車道之來車對撞
        之危險，而顯然超過對一理性駕駛人之期待可能的範圍，在當時之情況下，
        即便是一未違規之駕駛者，亦無法防止碰撞結果之發生，則參諸前開判例之
        說明，被告之違規行為應僅係一偶然之事實，與本件車禍之發生，並無相當
        因果關係，被告應無過失甚明。此外，公訴人另指被告疏未注意車前狀況，
        且未隨時採取必要之措施，亦有違道路交通安全規則，致撞及被害人之車，
        應負過失之責；然被告既遵行車道而行，且其亦於警訊、偵查及原審審理中
        供稱：伊於車禍肇事前，即於前方五十公尺處看見被害人之機車等語，然一
        般人縱見對向車道有來車，亦均期待其他駕駛汽車者能遵行車道行駛，並有
        此信賴，強科以被告必須注意車前有其他車輛違規逆向行車情事，隨時採取
        必要措施之義務，並非於有車道遵行方向完整標示之肇事地所可期待，自亦
        應否定被告因疏未注意車前狀況所負之過失責任。
五、此外，復查無其他積極確切之證據，足資證明被告就本件車禍之發生有何過失，
    不能證明被告犯罪，揆諸首揭法條及說明，自應為其無罪之諭知。
六、原審因認被告之犯罪行為不能證明，而諭知被告無罪之判決，核無不合，檢察官
    上訴意旨仍執陳詞，認被告應成立業務過失致死罪，指摘原判決不當，經查上訴
    之內容，或已為原審判決所論述綦詳，或為猜測之詞，均無可採，其上訴為無理
    由，應予駁回。
七、據上論斷，應依刑事訴訟法第三百六十八條，判決如主文。
本案經檢察官甲○○到庭執行職務。
中      華      民      國      九十     年       二      月     十三   日
                                    臺灣高等法院臺中分院刑事第四庭
                                          審判長法  官  洪  耀  宗
                                                法  官  劉  登  俊
                                                法  官  吳  重  政
右正本證明與原本無異。
被告不得上訴。
檢察官得上訴。
如不服本判決應於收受送達後十日內向本院提出上訴書狀，其未述上訴之理由者並
得於提起上訴後十日內向本院補提理由書（均須按他造當事人之人數附繕本）。
                                                書記官  林  育  德
中      華      民國      九十     年       二      月     十四   日
                                                                        Ｉ


司法院資訊處製作；財團法人民間司法改革基金會備份。
